【裁判字號】    96,交上訴,31
【裁判日期】    970326
【裁判案由】    業務過失致死
【裁判全文】
臺灣高等法院高雄分院刑事判決        96年度交上訴字第31號
上  訴  人  臺灣屏東地方法院檢察署檢察官
被      告  甲○○
                      號
上列上訴人因被告過失致死案件，不服臺灣屏東地方法院95年度
交訴字第92號中華民國96年2 月27日第一審判決（起訴案號：臺
灣屏東地方法院檢察署95年度偵字第4029號），提起上訴，本院
判決如下：
    主  文
上訴駁回。
    理  由
一、公訴意旨略以：被告甲○○考領有職業聯結車駕駛執照，受
    雇於「簡義鋒」（起訴書誤載為「簡易峰」），擔任砂石車
    司機負責載運砂石，為從事駕駛業務之人。其於民國94年10
    月4 日清晨6 時許，駕駛車牌號碼6609─JQ號自小客車搭載
    其妻丙○○，於上班途中沿屏東縣屏東市未劃標線之大湖路
    由北往南方向行駛，行經該路段編號「頂庄支7 號」電線桿
    前與某無名產業道路路口處，本應注意汽車除行駛於單行道
    或指定行駛於左側車道外，在未劃標線之道路，應靠右行駛
    ，且車輛行駛時，駕駛人應注意車前狀況，隨時採取必要之
    安全措施及轉彎車應讓直行車先行，而依當時天氣晴、日間
    自然光線、路面乾燥、無缺陷又無障礙物、視距良好，客觀
    上並無不能注意之情形，竟疏未注意車前狀況，且於接近前
    開路口前時，即先行靠大湖路左側行駛，欲左轉彎駛入前開
    產業道路，致使對向騎乘車牌號碼NH3 ─708 號重型機車（
    下稱「被害人機車」）、沿大湖路由南往北方向行駛而來之
    被害人林庭薇，因閃避不及而人車倒地向前滑行後，復擦撞
    被告所駕駛前開自小客車之右前方保險桿下方及右前輪外側
    ，被害人因而受有右側硬腦膜下出血、左側硬腦膜外出血及
    左股骨骨折等傷害，雖經送醫急救，惟仍於同年10月7 日不
    治死亡。因認被告涉犯刑法第276 條第2 項之業務過失致人
    於死罪嫌等語。
二、證據能力部分：
    按被告以外之人於審判外之言詞或書面陳述，除法律有規定
    者外，不得作為證據，刑事訴訟法第159 條第1 項定有明文
    ；被告以外之人於審判外之陳述，雖不符同法第159 條之1
    至159 條之4 之規定，而經當事人於審判程序同意作為證據
    ，法院審酌該言詞陳述或書面陳述作成時之情況，認為適當
    者，亦得為證據。查本案檢察官所引以證人戊○○、丙○○
    、簡義鋒、乙○○警詢之陳述及卷附其他之書面證據，均為
    被告以外之人於審判外之言詞或書面陳述，既經被告於本院
    準備程序時表示無意見（見本院卷第81頁），而未於言詞辯
    論終結前聲明異議，本院審酌上開證據作成時並無違法取得
    之情形，且對被告涉嫌業務過失致死罪嫌之待證事實，具有
    相當之關聯性，認為適當，依上開說明，自得為證據。
三、按犯罪事實應依證據認定之，無證據不得認定犯罪事實；另
    被告之自白，非出於強暴、脅迫、利誘、詐欺、疲勞訊問、
    違法羈押或其他不正之方法，且與事實相符者，得為證據。
    被告之自白，不得作為有罪判決之唯一證據，仍應調查其他
    必要之證據，以察其是否與事實相符。又不能證明被告犯罪
    者，應諭知無罪之判決，刑事訴訟法第154 條第2 項、第15
    6 條第1 項、第2 項及同法第301 條第1 項分別定有明文。
    次按事實之認定，應憑證據，如未能發現相當證據，或證據
    不足以證明，自不能以推測或擬制之方法，以為裁判基礎，
    最高法院著有40年台上字第86號判例意旨可資參考。再者，
    檢察官對於起訴之犯罪事實，應負提出證據及說服之實質舉
    證責任。倘其所提出之證據，不足為被告有罪之積極證明，
    或其指出證明之方法，無從說服法官以形成被告有罪之心證
    ，基於無罪推定之原則，自應為被告無罪判決之諭知（最高
    法院92年台上字第128 號判例意旨參照）。
四、公訴意旨認被告涉犯上開罪嫌，無非係以被告自白其駕車肇
    事，證人丙○○、戊○○、張宗景之證詞，及道路交通事故
    現場圖及調查報告表、事故現場及車損照片等為其論據。訊
    據被告固坦承其駕駛車牌號碼6609─JQ號自小客車行經案發
    地點，欲左轉進入該產業道路時，被害人騎乘機車自行滑倒
    ，人車滑行撞擊其自小客車右前方保險桿處，因而受傷死亡
    之事實，並坦承自己有過失等語；惟被告於甫肇事後接受警
    詢，供承其係駕駛車號X5─848 號營業曳引車自該產業道路
    駛出欲右轉往北大湖路時，該曳引車左前車頭與被害人之機
    車擦撞因而肇事（見相卷第5 頁），而告訴人即被害人之父
    乙○○認為被告對於其究係駕駛何車輛肇事，前後說詞不一
    ，實有可疑，請求調查清楚等語（見原審卷第34頁背面、本
    院卷第80頁）。是縱認被告已於第2 次警詢、偵查、原審以
    迄本院審理時均坦承係其駕駛車號6609─JQ號自小客車肇事
    ，然其自白是否確與事實相符，進而可援引為被告論罪之依
    據，並非毫無疑問，自應詳予審究。經查：
  (一)被害人林庭薇於94年10月4 日清晨5 時50分許，自其屏東縣
    萬丹鄉四維村頂本縣部3 之50號住處，騎乘車牌號碼NH3-70
    8 號重型機車，欲前往高雄縣林園鄉實習途中，沿屏東市○○路由南往北方向行駛，嗣於案發地點發生車禍，其因而受
    有右側硬腦膜下出血、左側硬腦膜外出血及左股骨骨折等傷
    害，並於94年10月7 日上午10時12分許不治死亡之事實，業
    經證人即告訴人乙○○於原審審理時證稱：被害人是我女兒
    ，她每天早上5 點50分出門，案發日她是早上5 點50分出門
    去林園實習，我有到過車禍的現場看過，我常常從那邊走，
    離我家約3 公里，騎車約5 到10分鐘等語（見原審卷第93頁
    正、背面），並有國仁醫院診斷證明書1 份在卷可佐（見相
    卷第25頁），且經臺灣屏東地方法院檢察署檢察官督同法醫
    師相驗屬實，製有相驗筆錄、相驗屍體證明書、鑑定驗斷書
    及相驗照片附卷可憑（見相卷第46-48 頁、50-56 頁），此
    部分事實堪可認定。
  (二)本件車禍發生後，被告於同日清晨6 時16分以行動電話撥打
    119 報警，救護車到場將被害人送往醫院急救，被告之妻丙○○一同前往醫院，救護車到達前，車號6609─JQ號自小客
    車及車號X5─848 號營業曳引車均在現場，證人戊○○亦在
    現場，後來證人即承辦員警張宗景到達現場，被害人機車、
    肇事車輛已被移動，被告主動向員警張宗景表明係其駕駛車
    號X5─848 號營業曳引車肇事，並配合警方勘驗該曳引車、
    製作筆錄，整個處理過程中，證人戊○○均在旁觀看等情，
    業經被告、證人丙○○、戊○○於警詢及原審審理中、證人
    張宗景於原審審理時陳述明確，復有屏東縣警察局道路交通
    事故談話紀錄表（見相卷第5 頁）、現場採證相片（見相卷
    第40-45 頁）、屏東縣消防局回函所附該局緊急傷病送醫服
    務登記簿（見原審卷第79頁）各1 份在卷可稽，此部分事實
    亦屬明確。
  (三)被告於94年10月4日警詢時供稱：案發時我是駕駛車號X5─
    848號營業曳引車自上開產業道路駛出，欲右轉大湖路云云
    （見相卷第5 頁）；而於94年10月7 日警詢、偵查、原審及
    本院審理時則改稱：我是駕駛車號6609─JQ號自小客車自瑪
    家鄉住處前往大湖，途經大湖路由北往南行駛等語。是首應
    釐清者，被告當天究係駕駛車號X5─848 號營業曳引車或車
    號6609─JQ號自小客車？又其行車路線為何？查證人丙○○
    於警詢、原審審理時均證稱：我當天乘坐被告所駕駛之車號
    6609─JQ號自小客車，從瑪家鄉家中出發要去萬丹大湖村，
    戊○○係駕駛曳引車等語（見相卷第12頁背面、原審卷第89
    頁背面），與被告所述相符，而證人戊○○於原審審理時證
    稱：我當天係從該產業道路裡面的車庫，開車號X5─848 號
    營業曳引車出來，要直行大湖路到里港載運砂石等語（見原
    審卷第92頁背面），佐以該車號6609─JQ號自小客車之車主
    係被告之妻丙○○，有該車之行車執照影本1 紙附卷可考（
    見相卷第29頁），而車號X5─848 號營業曳引車車主係簡義
    鋒，該車靠行於威昇貨運有限公司，戊○○自94年10月1 日
    起受雇於簡義鋒，被告未曾受僱於簡義鋒，案發日係由戊○○駕駛該曳引車自停車場駛出，因為曳引車停放在停車場，
    出入都要經過案發路口等情，業經證人簡義鋒於警詢時證述
    甚明（見原審卷第81、82頁），核與證人張宗景證稱：該產
    業道路往裡面走，有砂石車的停車場等語相符（見原審卷第
    89頁），並有簡義鋒96年1 月19日回函及所附戊○○於案發
    日所填具之出車日報表1 份在卷可參（見原審卷第65、66頁
    ）。綜合上述證詞及卷證資料，堪認案發當天被告應係駕駛
    車號6609─JQ號自小客車自其瑪家鄉住處出發，沿大湖路由
    北往南方向到達案發地點，而證人戊○○則係駕駛車號X5─
    848 號營業曳引車，自該產業道路內之停車場駛出，欲右轉
    大湖路直行無訛。
  (四)次應審究者為該自小客車是否係肇事車輛？
  1.按被害人機車之刮地痕長達3 公尺，刮地痕方向係自西南方
    （距離大湖路東側約6.2 公尺）斜向東北方（距離大湖路東
    側約4.8 公尺）之事實，此有道路交通事故現場圖1 份附卷
    可查（見相卷第16頁）。倘依公訴人所指前述被告肇事經過
    （亦即被告駕駛自小客車於接近大湖路與產業道路路口時因
    欲左轉，先靠大湖路左側行駛並貿然左轉，被害人騎乘機車
    對向而來，因閃避不及人車倒地，機車向前滑行撞擊該自小
    客車），該刮地痕終點附近應即被害人機車停止滑行處、機
    車與自小客車之撞擊處，但因肇事後，雙方車輛已移離，此
    觀上揭道路交通事故現場圖載述甚明，故兩車撞擊處，是否
    如上述所言，即有再探究必要。另查上開產業道路進去係1
    個空地，是砂石車的停車場，戊○○所駕駛之車號X5─848
    號營業曳引車即停放在該處，該處並無設立辦公室，而戊○○之老闆簡義鋒住在屏東市○○路666 號，該址在案發地點
    往北約300 公尺遠之某超商斜對面之事實，業經證人戊○○
    、張宗景於原審審理時證述甚詳（見原審卷第89、92頁），
    且有證人乙○○當庭繪製之現場略圖、簡義鋒戶籍資料查詢
    結果各1 份在卷可憑（見原審卷第99、60頁），則被告於原
    審準備程序及審理時供稱當時係要進去產業道路內應徵工作
    云云，容有存疑之處。參以其於原審審理時供稱：只知道要
    去應徵的公司在大湖，不知道是何公司，也不知道老闆是誰
    ，戊○○開車出來是要帶其進去找老闆等語（見原審卷第87
    頁）與其於94年10月8 日偵查時供稱：我在萬丹大武村受雇
    於簡義峰擔任砂石車司機，當天我要去上班，我太太跟我去
    上班，她都在車上，有時幫我拉橡皮蓋帆布。‧‧‧那天剛
    好我同事「拉皮條」（即戊○○）開那輛曳引車要出外工作
    ，因為被事故車輛擋到沒辦法出去云云（見相卷第47頁背面
    ），前後說詞不一，顯有矛盾。衡情被告既供承前開肇事經
    過，其就駕駛自小客車進入該產業道路之目的，當無隱瞞之
    必要，是其所為顯與常理不合，此部分自白尚值懷疑。
  2.車號6609─JQ號自小客車車身雖有損壞情形，然觀諸卷附相
    片所示，該車除右前車頭保險桿下緣有1 道橫向刮痕、右前
    輪前方保險桿下緣有1 道橫向擦痕、該擦痕上方約5 、6 公
    釐處有2 條橫向細刮痕、右前輪上方有1 明顯凹痕、左後車
    尾保險桿上有些許刮擦痕外，未見其他受損情形，有該車相
    片數張在卷可憑（見相卷第58-65 頁），而以前述該自小客
    車與被害人機車行向判斷，倘2 車確有碰撞，應不至於造成
    該自小客車車尾保險桿之損壞灼然；而公訴人所指及被告所
    述當時該自小客車正欲左轉，被害人機車自對向行駛而來之
    情形下，倘被害人機車並未先行滑倒而係直接撞上該自小客
    車，機車將被自小客車車身擋住，而不可能造成本件上開走
    向之刮地痕，足認本件機車並未直接撞上自小客車無訛，至
    被告於原審95年11月15日準備程序及證人丙○○於原審審理
    時雖陳稱該自小客車右前車輪上方之凹痕係本次車禍所造成
    云云，然該凹痕之高度離地面約有70公分，該機車既未直接
    撞擊該自小客車，倘先倒地滑行再撞擊車身亦不可能造成如
    此高度之撞擊痕跡，堪認此凹痕亦非本次車禍所造成。是該
    自小客車若發生本件車禍所可能造成之車損僅有前述之右前
    車頭保險桿下緣、右前輪前方保險桿痕之刮痕及擦痕；而被
    害人機車車禍後該車頭折斷、左前車體下方有破裂情形，而
    車頭大燈、前車殼、2 隻手把及後照鏡均仍完好等情，有卷
    附相片可稽（見相卷第39-42 、85、87-89 頁），則依一般
    經驗法則，被害人所駕機車倘係先自行倒地滑行，其於撞擊
    該自小客車時，已滑行長達3 公尺遠，撞擊力道應已較弱，
    是以該機車車頭應非因此折斷，此觀諸該自小客車車頭保險
    桿部位之損壞情形極為輕微一節，益徵明確，是實難證明車
    號6609─JQ號自小客車右前保險桿處之刮擦痕，係與被害人
    機車發生車禍所造成。再查被害人機車左前側車體下方部分
    有破裂情形、車頭亦有折斷情形，且被害人係左股骨骨折變
    形，有前開診斷證明書及鑑定驗斷書可證，參以證人乙○○
    證稱：該機車現由我保管，是左側有擦痕，我的小孩也是身
    體左側受傷等語（見原審卷第94頁），足見被害人之機車應
    係往左側傾倒無訛，至於造成機車左側傾倒之原因，係不慎
    自行滑倒，抑或有來自右側之外力，則有進一步探究之必要
    。
  3.為釐清本件車禍事故發生之原因，本院依職權送請逢甲大學
    車輛行車事故鑑定研究中心鑑定，經該中心運用專業3D碰撞
    模擬軟體PC-CRASH進行事故現場還原作業鑑定結果，認「實
    際以機車與曳引車（車號X5─848） 發生碰撞之機率最高。
    ‧‧‧其理由為機車正面撞擊曳引車，因其鋼板甚厚，否則
    無法產生前車頭斷裂與前叉內縮之現象。此說明其後自小客
    車（車號6609─JQ）右前側葉子板刮痕為水平走向，其凹陷
    並不嚴重當不是此次碰撞所造成。研判為事故後再將該車開
    往此處製造碰撞之現象。」等語，有逢甲大學96年12月12日
    逢建字第0960063197號函附行車事故鑑定報告書及逢甲大學
    97年1 月10日逢建字第0970001143號函附行車事故鑑定補充
    報告書各1 份附卷可稽（見本院卷第58-63 頁、67-71 頁）
    ，鑑定人丁○○並到庭證稱：「（問：鑑定書是否有參考小
    客車與機車擦撞的情形？）有。」、「（問：為何認定小客
    車不可能肇事？）因為大卡車的左前方輪胎及鋼圈有輕微碰
    撞痕跡。」、「（問：是否可以判斷新、舊痕跡？）沒有辦
    法判斷。」、「（問：為何小客車的右前方也有擦撞痕跡？
    ）是的，但是沒有辦法證明是本案事故造成的。」、「（問
    ：鑑定書最後一行，認定為被告肇事，但是被告是否駕駛曳
    引車？）我們認為是曳引車肇事的機率比較高。」、「（問
    ：如何認定被告駕駛曳引車肇事？）應該這樣說，我不知道
    何人開車，因為我不在現場，我們判斷碰撞的是曳引車與機
    車。至於何人駕駛，那不是我們調查的範圍，我們只能說曳
    引車是肇事原因，小客車應該是事後開來的。」、「（問：
    小客車的受損程度是否是你們認為小客車沒有肇事的原因？
    ）是的，因為我以小客車的受損程度與機車的受損程度研判
    的。因為機車的受損程度碰撞力應該是很大的，遭受到很大
    的衝撞力，所以與小客車的受損程度不符。」、「（問：機
    車車頭損害及你研判機車往前向左滑倒如何判斷？）我們以
    照片上機車的向左的滑痕及警員在現場以粉筆劃下的刮痕走
    向研判（引用94相644 號卷P ：44-67 頁機車照片）。」、
    「（鑑定人請求播放其製作之光碟，經當庭播放光碟，鑑定
    人並敘述其研判依據）依照光碟的顯示機車在碰撞曳引車後
    向左倒。更正鑑定報告機車應該是向左倒。我們同時也同時
    作各種不同假設：一小客車與機車同向不可能造成機車車頭
    前叉內縮，但會產生小客車的同行擦痕。二小客車左轉機車
    先滑倒再被小客車撞上，但這部分與造成的刮痕不符。三小
    客車與機車先撞到再倒下，此部分的刮痕也不符。四先滑倒
    後，再撞，但這部分雖然與被告陳述內容相同，但是這樣的
    撞擊機車不可能會車頭前叉內縮。」、「（問：機車如果先
    滑倒是否可能造成機車車頭前叉內縮？）不可能。我們先前
    曾受被告陳述誤導，朝小客車肇事的方向研判，可是後來我
    們發現這樣是錯誤的，不可能會造成機車這樣的損害。」等
    語明確（見本院卷第98-100頁），足見本件肇事車輛應係曳
    引車而非自小客車。
  4.又如前所述，被害人騎乘機車到達案發地點之時間應係該日
    清晨6 時左右（蓋依證人乙○○證述，案發日被害人早上5
    點50分出門去林園實習，我有到現場看過，離我家約3 公里
    ，騎車約5 到10分鐘等語），而經原審當庭勘驗裝設在離案
    發地點約300 公尺之路口之監視錄影光碟，當天被告所駕駛
    之車號6609─JQ號自小客車係於清晨6 時7 分許經過該處，
    有勘驗筆錄在卷可憑（見原審卷第94頁），則以一般駕駛速
    度每小時60公里計算，該自小客車到達案發地點之時間應係
    清晨6 時10分許，與前述被害人到達該處之時間亦有所出入
    。是綜合前述各節，被告自白駕駛車號6609─JQ號自小客車
    肇事，即難採信。
  5.證人丙○○及被告雖均陳稱係被告所駕駛之自用小客車與被
    害人之機車發生車禍云云，然細觀證人丙○○與被告之歷次
    證詞、供述，有多處瑕疵，茲將渠等歷次陳述略載並分析如
    下：
    (1)證人丙○○之證詞：
      94年10月7 日警詢證稱：肇事前被告和我駕駛車號6609
        ─JQ號自小客車從瑪家鄉家中出發，欲至萬丹鄉大湖村
        ，我先生要去上班，然後我再開該自小客車回來；被告
        向警方供稱肇事後以曳引車頂替一事是警方告知我後我
        才知道等語（見相卷第12頁背面、13頁）。
      於原審審理時證稱：當天被告說要應徵工作，他問我要
        不要一起去，我說好，被告說要去萬丹，但沒有說明確
        的地點，也沒有說老闆的姓名；我先生說他要去應徵看
        能不能直接上班，是戊○○介紹他去應徵的；我有看到
        戊○○開車出來，是車禍後約10分鐘左右後砂石車才出
        來；我下車後看到被害人倒在車右後輪附近，被害人的
        機車也是在死者的附近，距離死者約有1 公尺多，車頭
        的方向我不清楚，機車是往左側倒地；這台自小客車平
        常是我們在開，之前右前輪上方的車體沒有凹痕，應該
        是這次造成的，右前保險桿的擦痕之前也沒有；當時不
        知道被告用曳引車頂替，是第1 次作筆錄之後才知道，
        發生車禍當天我不知道，被告當天沒有跟我講等語（見
        原審卷第89頁背面、90頁正、背面）。
    (2)被告之供述：
      於94年10月7 日警詢時供稱：肇事後我打119 叫救護車
        ，救護車來了之後我將自小客車移動，不久我公司同事
        綽號「拉皮條」的人（真實姓名我不知道）駕駛車號X5
        ─848 號營業曳引車出來，我就將其攔下；我太太知道
        我以車號X5─848 號營業曳引車頂替是到交通隊時我告
        知她的等語（見相卷第6 頁背面、第8 頁背面）。
      於94年10月8 日偵查時供稱：我在萬丹大武村受雇於簡
        義峰擔任砂石車司機，當天我要去上班，我太太跟我去
        上班，她都在車上，有時幫我拉橡皮蓋帆布。‧‧‧那
        天剛好我同事「拉皮條」開那輛曳引車要出外工作，因
        為被事故車輛擋到沒辦法出去‧‧‧。我發現死者時對
        方車速很快，到我車頭前約2、3台車子距離滑倒等語（
        見相卷第47頁背面）。
      於95年11月15日原審準備程序時供稱：被害人機車倒地
        後，車子往前滑，撞到我的汽車停住，沒有繼續滑，被
        害人倒在機車旁邊。右前輪上方的車體凹痕是此次車禍
        所造成等語（見原審卷第16頁背面）。
      於95年12月18日原審準備程序時供稱：被害人機車是往
        我的左邊倒，撞到時力道很大，我只聽到「碰」一聲，
        沒有看到機車什麼部位撞倒我的車，我下車時被害人已
        經倒在我車子旁邊，但沒有卡住；右前輪上方的車體凹
        痕不是這次造成的；我那天是要去那裡應徵上班，剛好
        就發生車禍，司機（即戊○○）我認識，是我的朋友，
        認識很久了，他介紹我進去那裡上班的；我太太是要跟
        我去看我上班的地方等語（見原審卷第33頁）。
      於原審審判期日時供稱：那天我是要去應徵上班，我太
        太跟我一起去，我是要去大湖應徵，我只知道在大湖，
        不知道何公司，老闆是何人我也不知道；當天一發生車
        禍我就打電話報警，戊○○是發生車禍後約3 分鐘後開
        車出來，他開車出來是要帶我進去找老闆；我跟戊○○
        之前就認識，我們在原住民聯誼會認識的，沒有很熟，
        我們認識不久；之前我說受僱於簡義峰是戊○○後來跟
        我說的；案發當天我回家就跟我太太說用曳引車頂替的
        事情；機車倒地位置是在我的右後方的位置等語（見原
        審卷第87頁）。
    (3)經核渠等前開陳述，有下述瑕疵：
      就當天丙○○何以與被告一同駕車前往案發地點，丙○○何時及從何得知被告以曳引車頂替肇事車輛等細節，
        證人丙○○在警詢所陳與被告於警、偵訊之供述顯不一
        致，而證人丙○○於原審審理時，就被害人機車之最後
        倒地狀態、倒地位置、該自小客車右前輪上方之凹痕是
        否為本件車禍所造成、戊○○所駕駛之曳引車究係何時
        到達現場等細節，亦均與被告於原審準備程序及審理中
        所述不一，且與本院所認定該凹痕非本次事故所造成之
        事實不符；又如前述，被告並未受雇於簡義鋒，且被告
        於審理時亦自承當時未受僱任何人，然渠等於警詢中竟
        異口同聲謊稱當天被告係要前往大湖工作，且在被告於
        原審準備程序改稱當天係要去應徵工作後，證人丙○○
        與被告於原審審判期日竟一致陳稱當天係證人戊○○介
        紹被告前往大湖應徵工作，足見渠等確有串證行為，是
        證人丙○○之證詞難以採信。
      又觀諸被告歷次供述，其雖始終堅稱駕駛車號6609─JQ
        號自小客車欲左轉，而被害人騎乘機車自行倒地滑行而
        撞上其車身右前方保險桿處等情，然被告就其於案發當
        天駕車至案發地點之目的、證人戊○○為何駕駛曳引車
        至案發現場、其與戊○○之交往情形及熟識度、被害人
        機車在撞擊後是否繼續滑行、機車最後靜止位置、自小
        客車右前輪上方車體之凹痕是否為本次車禍所造成等節
        ，供述前後不一，且與證人丙○○、戊○○所述多所不
        符（與證人戊○○證詞不符處，詳如後述），衡情該些
        事項均屬極為明確之客觀事實，倘確曾發生，被告當無
        如此反覆其詞，且被告與該等證人所言亦應不有如此差
        異之理。
      被害人機車係往左側倒地，業如前述，然被告卻稱該機
        車係往其左邊倒地，顯與事實不符；又以本件機車刮地
        痕之方向、長度、機車行車速度、自小客車受損情形，
        在被告所供之肇事情況下，被害人機車於撞擊被告之自
        小客車當時，力道已弱，且應在撞擊處附近靜止，而無
        再折向繼續滑行之可能，然被告及證人丙○○於原審審
        理時卻陳稱該機車倒在自小客車右後車輪處、機車撞擊
        時力道很強、撞擊聲很大云云，顯非真實。
      況且被害人每日清晨都騎乘機車從住處行駛大湖路前往
        屏東市○○里○○路178 號「美而美早餐店」幫忙乙情
        ，此業經證人乙○○證述在卷（見警卷第14頁背面），
        衡情被害人對於該路段之路況及案發時間之車況應極為
        熟悉，佐以案發當時天氣晴、日間自然光線、路面乾燥
        、無缺陷、亦無障礙物、視距良好等情，有道路交通事
        故調查報告表（一）在卷可佐（見相卷第17頁），被害
        人當無無故滑倒或摔倒之可能，被告所供顯不符常理。
    (4)綜上所述，被告之供述與證人丙○○之證詞，有前開多處
      瑕疵，且與本院認定之前開事實有諸多不符，渠等甚至有
      串證之可能，實難遽予採信。
  6.至證人戊○○於警詢、偵查、原審審理時雖均證稱其駕駛車
    號X5─848 號營業曳引車抵達案發現場時，車禍已經發生，
    係被告駕駛車號6609─JQ號自小客車肇事，且被告自行上車
    拿取該曳引車之行照，並向警察表示其係駕駛該曳引車肇事
    云云。然其證詞亦有多處瑕疵，茲略載其證詞並分析如下：
    (1)於94年10月7 日警詢時證稱：我認識甲○○，但不熟，關
      係為同事；當天我到的時候車禍已發生，因為現場很多人
      我就停下來，停下來後他叫我先不要走，（因為我剛到公
      司上班不久才3 、4 天）他自己上車拿行照，他拿的時候
      我知道，沒有做任何表示；我在現場下車沒多久救護車就
      來了，是甲○○跟我講與人發生車禍；警察勘驗曳引車時
      ，我一直跟警方跑來跑去，但我站的很遠，因為甲○○叫
      我不要管，不要理他們（指甲○○及警方），且我剛進公
      司不久，我也不知道要如何才好，所以我沒有表示意見；
      我不認識甲○○的太太等語（見相卷第10、11頁）。
    (2)於94年11月1 日偵查中證稱：當時我剛從砂石場的車庫開
      1 部砂石車要外出工作（筆錄誤載為「被」出工作），到
      事故地點看到很多人，我的車無法過去，我下車看到1 個
      女孩子坐在角落，不久救護車就來到現場，將該女孩救走
      ；當天甲○○叫我先不要走，我就在那邊看，等警察來時
      ，甲○○就到我開的那部車上拿行照給警察，叫我什麼都
      不要管；我不認識甲○○的太太，我只有到公司2 、3 天
      而已等語（見相卷第75頁）。
    (3)於原審審理時證稱：我於94年10月4 日早上開曳引車經過
      屏東市○○路土地公廟前的產業道路，要去里港載砂石，
      因為車庫在產業道路裡面，我是要由產業道路直行大湖路
      ，還沒到大湖路，就看到前面車禍，當時人很多，沒有地
      方可以通過，所以我就停車並下車，當時救護車還沒到，
      我看到死者已經被扶到土地公廟旁，死者的機車我沒有注
      意到，我只有看到被告的自小客車停在路的中央；被告有
      上我的曳引車，我當時不知道他去拿什麼，後來筆錄做完
      後警察或被告把行照拿給我，我才知道他去拿行照，被告
      跟我拿行照時，沒有跟我說不要走（經提示警詢筆錄，方
      改稱警詢所述為真）；我當時不知道他是否我們公司的員
      工，我以為他是我們公司的司機，之前與被告不算認識，
      見面會點頭而已，肇事前沒有跟他說過話，也沒有介紹被
      告去我們公司上班；警察處理車禍期間，被告沒有跟我講
      話，我是車禍處理完才離開現場；當天警察有勘驗我的車
      子，我不知道他為何要看我的車子，可能以為是我撞到的
      ，警察在看我的車子時，我都沒有說話，我沒有跟警察說
      不是我肇事的。我不認識被告之太太，也沒見過她等語（
      見原審卷第91、92頁正、背面）。
    (4)細觀其先後證詞，其對於是否認識被告、被告是否為其同
      事、被告上車拿取行照之時間點、其是否知悉被告去拿該
      曳引車之行照、被告當時有無叫其不要管等情節，前後所
      述不一，且與被告前開所陳顯有出入。又被告就其與證人
      戊○○之關係，於94年10月7 日警詢時供稱：救護車來了
      之後，我亦將自小客車移動，不久我公司同事綽號「拉皮
      條」（真實姓名我不知道）開X5─848 號營業曳引車出來
      （見相卷第6 頁背面），而證人戊○○之綽號為「拉皮條
      」之事實，有戊○○之詢問筆錄受詢問人欄之記載可證（
      見相卷第10頁），足見被告與戊○○確有相當程度之認識
      ，其於偵查中仍稱戊○○係其同事（見相卷第47頁背面）
      ，然在原審95年12月18日準備程序時卻改稱：司機（即車
      號X5─848 號營業曳引車駕駛）我認識，是我的朋友，認
      識很久了，是他介紹我進去那裡上班的，那天我要去應徵
      上班云云（見原審卷第33頁），至原審審理時竟又改稱：
      我跟戊○○是之前認識的，是在原住民聯誼會認識的，沒
      有很熟，我們認識不久等語（見原審卷第87頁），被告前
      後說詞出入甚大，且與證人戊○○前開證述多所不符；況
      被告供明並非戊○○之同事，然證人戊○○於警、偵訊時
      竟與被告異口同聲謊稱渠等係同事，顯示渠等亦有事先串
      證之情形，又參以前述被告知悉戊○○之綽號一節觀之，
      渠等應有相當程度之認識，證人丙○○於原審審理中亦證
      稱其大概知道戊○○，但不熟等語（見原審卷第89頁背面
      ），足見證人戊○○於原審審理時所稱其與被告不算認識
      、不認識也沒看過被告之妻等語，顯屬虛詞。是以證人戊○○之證詞既有前開多處矛盾、與事實不符或與被告自白
      不符之處，且與被告應有串證之可能，其證詞之真實性亦
      極為可疑，自無法作為認定被告有本件犯行之依據。
    (5)綜上所述，本件被告之供述、證人丙○○、戊○○之證詞
      有前述諸多瑕疵，實無法據以認定被告之犯行；則依上開
      事證判斷結果，尚難逕認車號6609─JQ號自小客車確為肇
      事車輛。
  (五)被告若非肇事者，則其之所以會承認肇事，顯欲迴護真正肇
    事者，而告訴人乙○○亦質疑肇事車輛應係車號X5─848 號
    營業曳引車，是本院爰進一步探究本件真正肇事者為何人？
  1.被告與證人戊○○雖均陳稱戊○○係於被告與被害人發生車
    禍後，方駕駛車號X5─848 號營業曳引車抵達現場，被告即
    自行拿取該曳引車行照，向警方佯稱其係肇事者，而以該曳
    引車頂替肇事車輛云云。然被告就其以該曳引車頂替肇事車
    輛之原因及經過，於94年10月7 日第1 次警詢時係供稱：因
    為車號6609─JQ號自小客車銀行貸款，沒有期限內繳息，怕
    被銀行取回車輛，才會以X5-848號營業曳引車謊稱是肇事車
    輛；肇事後戊○○剛好開曳引車出來，我就將戊○○攔下，
    並叫戊○○將車子行照給我等語（見相卷第6 頁背面）；然
    在同日第2 次警詢時，因警方就戊○○何以停留在現場等警
    方拍照，而不開車出去工作提出質疑後，旋改稱：我會以其
    他車輛頂替是因為保險問題，因為X5-848號營業曳引車的保
    險額度較高；戊○○不知道我要以車號X5─848 號營業曳引
    車頂替肇事車輛，是我自己拿行照的，他不知道，當時他開
    不出來等語（見相卷第8 頁背面）；經警方提示現場相片質
    疑當時該路段並沒有車輛阻擋道路，其所述顯不合理時，其
    又改稱：因為證件被我拿下來，所以戊○○出不去等語（見
    相卷第8 頁背面）。另於偵查中又供稱：因為那輛自小客車
    有2 期未繳怕被要回去，剛好我同事「拉皮條」開那輛曳引
    車要出外工作，因為被事故車輛擋到沒法出去，我就到他車
    上將行照拿下來，我那位同事可能知道發生什麼事，陪我在
    現場等警察來云云（見相卷第47頁背面）；於原審95年12月
    18日準備程序時供稱：我知道大車的保險比較高，就自己去
    拿行照；我是在警察來之後才跟戊○○說我向警察說我是開
    曳引車肇事一事云云（見原審卷第33頁），至原審審理時又
    改稱：當天戊○○從產業道路開車出來是要帶我進去找老闆
    應徵工作，他在車禍發生後約3 分鐘到，他當時下車看發生
    什麼事情，我沒有叫戊○○不要走，後來我就去車上拿行照
    ，我沒有跟他交談云云（見原審卷第87頁）。其說詞前後反
    覆不一，且與證人戊○○於警詢、偵查、原審審理時所陳：
    我當天駕駛車號X5─848 號營業曳引車要外出工作，到達案
    發現場時，因車禍已經發生，現場很多人我就停下來；停車
    下來後被告叫我先不要走，被告就自己上車拿行照，被告拿
    行照的時候我知道；警方在勘驗車輛、拍照採證時，因為被
    告叫我不要管，不要理他們，故我沒表示意見等語（見上開
    證人戊○○之證詞），有諸多不符之處，衡情此過程均係明
    確之客觀事實，與被告本身犯行亦無利害關係，倘確曾發生
    ，被告之說法應不至於出入如此之大，而證人戊○○就此經
    過，於警、偵訊時陳稱其知悉被告上車拿行照，且被告有叫
    其先不要走，也有叫其不要管，然於原審審理時全然否認，
    改稱不知道被告上車拿何物，被告沒有叫其不要走，也沒有
    與其說話等語（見上開證人戊○○之證詞），證詞亦前後反
    覆，參以本件案發後警方到場前，被害人已送醫，而被害人
    機車及車號6609─JQ號自小客車已被移至路旁等情，有前述
    證人張宗景之證詞及現場採證相片可證，再依被告所供：撞
    擊後，被害人倒在地上，我下車就把她扶到旁邊，那時戊○○已經來了，後來我就移動車子到路邊的空地；戊○○是發
    生車禍約3 分鐘後到達，那時候救護車還沒有來，後來救護
    車來，把死者送走，警察才來，我太太跟救護車一起過去，
    戊○○留在現場等語（見原審卷第87頁），足見該路段於事
    故發生後不久即已可通行，是戊○○所述當天因車禍阻擋無
    法開車出去云云，顯非真實，又其當天既本欲前往里港工作
    ，倘其所述與被告並不算認識一節為真，其當無在現場停留
    至警方處理完畢後始離去之理，而倘其係因與被告認識有交
    情，方全程在場陪同被告處理本件事故，亦無必要隱瞞此情
    ，佐以前述渠等於警、偵訊時有串證可能之情，堪認渠等上
    開所陳亦可能係經過串證後所為，並非事實。再者，依戊○○於原審審理時證稱：當天警察有勘驗我的車子，我不知道
    他為何要看我的車子，可能以為是我撞到的，警方可能以為
    擦撞到我的車子；警察在看我的車子時，我都沒有說話，我
    沒有跟警察說不是我肇事的等語（見原審卷第91頁背面），
    證人張宗景證稱：我在現場勘驗曳引車時，戊○○有在場，
    他跟在我旁邊，他都沒有講話等語（見原審卷第89頁），足
    見戊○○主觀上明知被告以其所駕駛之曳引車頂替肇事車輛
    ，且警方係對該曳引車進行採證，則衡諸常情，倘其非肇事
    者，於此情形下，均會害怕警方懷疑自己是肇事者，實不可
    能默不作聲，任憑警方拍照採證，其所為顯有悖於常情；又
    倘其與被告約定讓被告以其曳引車頂替肇事車輛，渠等為掩
    飾此行為，理應會讓戊○○將肇事之自小客車盡快駛離現場
    ，豈會繼續留在現場徒增被發覺之風險？至戊○○於警、偵
    訊中所陳被告係其同事，被告拿該曳引車行照頂替肇事車輛
    及警察勘驗該曳引車時，一直叫其不要管，且其剛進公司才
    2 、3 天，不知道該如何才好，所以沒有跟警方表示任何意
    見云云，並不足採，業如前述；堪認其之所以會任由被告向
    警方佯稱係駕駛車號X5─848 號營業曳引車肇事，並於警方
    勘驗現場、製作筆錄時全程在場，係因被告為其頂替駕駛該
    曳引車肇事犯行，應為合理之推斷。
  2.又如前所述，本件被害人之機車係向左側倒地，且機車車頭
    折斷，顯有可能係受到來自右方之外力所造成；而證人戊○○於案發日清晨，駕駛該曳引車自上開產業道路駛向大湖路
    ，欲直行大湖路前往里港載運砂石之事實，業經證人戊○○
    證述在卷，且與該產業道路裡面確有砂石車停車場之事實相
    符，堪可認定；則依該曳引車與被害人機車之行向、事故現
    場情形、所殘留之跡證、前述機車受損情形及送請逢甲大學
    車輛行車事故鑑定研究中心鑑定結果綜合判斷，被害人所騎
    乘之機車應係在通過大湖路與該產業道路路口時，機車右車
    身與證人戊○○所駕駛、自該產業道路駛出欲右轉至大湖路
    往北行駛之車號X5─848 號營業曳引車發生碰撞，致被害人
    重心不穩往左側傾倒後，車子繼續向前滑行造成前開刮地痕
    ，最後人車倒在該刮地痕終點處。又本件車禍發生之時間應
    係當日清晨6 時左右，被告駕駛自小客車抵達案發地之時間
    已約6 時10分許，而被告打119 報案之時間為6 時16分許，
    承辦員警約6 時30分到達現場，已認定如前述，足見被告所
    供其於撞擊後下車就立即以電話報警一節，亦非真實。再觀
    諸警方到場時所拍攝之現場相片所示，被害人機車被移至大
    湖路右側、距上開產業道路約3 台機車車身遠之路邊停放（
    自大湖路南往北方向看），車號6609─JQ號自小客車之車頭
    朝南、停放在該機車北方約3 台機車車身處，而曳引車則車
    頭朝向大湖路，停放在上開產業道路接近與大湖路之交岔口
    處等情，有卷附相片可稽（見相卷第40- 43頁、45頁），則
    倘被告欲以該曳引車頂替肇事車輛，其為免警方發覺，應不
    至於如此大膽地將該自小客車停放在現場被害人機車附近；
    又依被告所述其車頭已經轉向產業道路或公訴人所指其靠大
    湖路左側行駛之情況下，依一般駕駛習慣，其移動該自小客
    車至路旁，理應不會呈現此種自小客車與撞擊位置平行之停
    放狀態，反觀前述曳引車之停放位置，與其原本之行向顯相
    符合；則依上述時間點，綜合現場車輛停放狀態研判，被告
    應係在車禍發生後始抵達現場，且在抵達後與戊○○商議頂
    替事宜，並移動被害人人車及該曳引車。至證人張宗景雖證
    稱其勘驗車號X5─848 號營業曳引車車身時，覺得曳引車車
    頭之擦痕是舊痕跡，也找不到曳引車有何新的擦撞痕跡；該
    自小客車右前輪胎、保險桿有新的擦痕等語（見原審卷第88
    頁正、背面），然證人張宗景是否有判斷車損痕跡之新舊之
    專業能力，尚非無疑，此自其所述關於本件車禍之採證過程
    ：我到達現場時，被害人已經送到醫院，被害人機車已經移
    到路旁，車號6609─JQ號自小客車也在路旁，車號X5─848
    號營業曳引車在產業道路上，被告、戊○○都在現場，我到
    現場時，有問是何人肇事，是甲○○自己告訴我說他駕駛砂
    石車肇事的；勘驗曳引車時，當時看的擦痕，我覺得是舊的
    ，所以才會找甲○○指給我看，我也找不到曳引車有何新的
    擦撞痕跡，所拍照片是被告指給我拍的；後來當事人已經死
    亡，我就通知甲○○到隊部，他就說是自小客車肇事的，我
    有去履勘自小客車，也有拍照，因為之前有問被告撞擊點在
    何處，被告說在右前方，被告只跟我說右前方被撞到，沒有
    明確指出哪裡擦撞，我們就把所有的損壞的地方拍照存證，
    我無法判斷車號6609─JQ號自小客車車身凹痕是否新痕跡等
    情（見原審卷第87頁背面、88頁正、背面）即明，是該曳引
    車左前車頭之擦痕非無因與被害人機車擦撞所致之可能，況
    倘2 車僅輕微觸碰，亦未必會在車身留下明顯碰撞痕跡，尚
    難以此為有利於戊○○之認定。
  3.是綜合前述事證，堪認本件應係戊○○駕駛車號X5─848 號
    營業曳引車肇事後，由事後抵達現場之被告頂替係其駕駛該
    曳引車肇事，嗣因相隔3 天後被害人死亡（見相卷相驗屍體
    證明書所載），再次通知被告接受詢問，戊○○因恐警方查
    出該曳引車係其駕駛，方與被告共同杜撰係被告駕駛車號66
    09─JQ號自小客車肇事，而其係案發後到場之說詞，以規避
    其刑事及民事責任。
五、綜上所述，被告自白、證人丙○○、戊○○之證詞均與事實
    不符，無法作為認定本件犯行之證據；而本院依調查所得證
    據，認定肇事之車輛應係車號X5─848 號營業曳引車，且肇
    事駕駛人應係戊○○而非被告，是公訴人所舉證據既無法證
    明被告係肇事者，其就被害人之死亡即無任何過失之可言。
    此外，復查無其他積極證據足資證明被告有上開犯行，揆諸
    首揭說明，被告犯罪尚屬不能證明。至本件真正之行為人戊○○，未據告訴人提出告訴，亦未經公訴人提起公訴，應由
    公訴人另行依法處理；又被告甲○○明知本件車禍之行為人
    為戊○○，竟為使之隱避而頂替，於警詢、偵查、原審及本
    院審理時自承是肇事者，是否涉犯刑法第164 條第2 項之頂
    替罪嫌，亦應由檢察官另行依法處理，併此敘明。
六、原審因而以不能證明被告犯業務過失致死罪，而為被告無罪
    之諭知，核無違誤；檢察官循告訴人乙○○具狀請求上訴意
    旨，猶執前詞，指摘原判決不當，為無理由，應予駁回。
據上論斷，應依刑事訴訟法第368 條，判決如主文。
本案經檢察官陳宗吟到庭執行職務。
中    華    民    國    97    年    3     月    26    日
                  刑事第九庭    審判長法  官  莊秋桃
                                      法  官  謝宏宗
                                      法  官  裕斗
以上正本證明與原本無異。
如不服本判決應於收受本判決後10日內向本院提出上訴書狀，其
未敘述上訴理由者，並得於提起上訴後10日內向本院補提理由書
狀（均須按他造當事人之人數附繕本）「切勿逕送上級法院」。
中    華    民    國    97    年    3     月    26    日
                                      書記官  張宗芳


司法院資訊處製作；財團法人民間司法改革基金會備份。
